臺灣高等法院刑事判決　　　　　　　　　　　　　　九十年度上訴字第四一四七號
　　上　訴　人　乙○○
　　即　被　告
右上訴人因強盜案件，不服臺灣板橋地方法院九十年訴字第一七三七號，中華民國九
十年十一月十六日第一審判決（起訴案號：臺灣板橋地方法院檢察署九十年度偵緝字
第一一三三號），提起上訴，本院判決如左：
    主      文
原判決撤銷。
乙○○於夜間攜帶兇器侵入有人居住之建築物強盜，累犯，處有期徒刑柒年肆月。
    事      實
一、乙○○曾於民國八十六年間，因竊盜案件經臺灣臺中地方法院判處有期徒刑五月
    確定，於八十七年十月二十四日執行完畢。猶不知悔改，復意圖為自己不法之所
    有，於八十八年九月二十一日晚間七時許，無故侵入甲○○任職服務且現有人居
    住之臺北縣板橋市○○街二十二號工廠辦公室內，先徒手毆打甲○○左臉頰，使
    甲○○受有左臉頰挫傷之傷害，再喝令甲○○下跪，進而拾取置於該工廠地面客
    觀上對於人之身體具有危險性而足為兇器之耐火磚一個，脅迫甲○○交付財物，
    同時以腳踢甲○○身體左側，接續以此強暴脅迫方法，至使甲○○不能抗拒，由
    口袋內取出現金新臺幣（下同）四萬二千元交予乙○○，乙○○得款後即逃逸無
    蹤，且將上開款項花用完盡。嗣經甲○○報警後，始經警循線查悉上情。
二、案經甲○○訴由臺北縣警察局樹林分局報告臺灣板橋地方法院檢察署檢察官偵查
    起訴。
    理      由
一、訊之被告乙○○固坦承於右揭時地毆打告訴人甲○○暨取得四萬二千元之事實，
    然矢口否認有任何強盜行為，並辯稱：當天喝酒後因缺錢所以至該工廠欲向甲○
    ○借錢，然因甲○○先出言挑釁才出手毆打，而四萬二千元是甲○○偕彼返回宿
    舍取出交付，顯非達於不能抗拒程度云云。惟查：
    (一)告訴人甲○○確於右揭時地遭被告施以強暴脅迫至不能抗拒而交付四萬二千元
      ，業據告訴人甲○○於警訊、偵查、原審及本院調查時指訴綦詳（偵五七二０
      號卷第三頁反面、十七頁反面；原審卷第二五頁；本院卷第四九至五一頁），
      並有診斷證明書在卷可稽（偵五七二０號卷第七頁）。
    (二)據被告於偵查中供稱「（9.下午七時在新興街二二號拿耐火磚打甲○○？
  ）當時喝了一點酒，拿磚塊要逼『吳』拿錢出來，『吳』當時拿四萬多元給我
      。」、「（為何逼他拿錢出來？）因當時缺錢用。」（偵緝一一三三號卷第十
      四頁反面），嗣於原審復供稱「有四萬多給我，沒有叫他跪，當時我好像有打
      他頭，造成他左臉頰挫傷，然後我拿他們工廠耐火磚一個，做出要打他的樣子
      ，叫他拿出錢，他就拿四萬二千元給我，我走時，身分證遺落在現場，而且我
      前一天也到那裡應徵工作，所以『吳』還認得我，當時錢就花光了。」、「當
      時我進去時是先開口向他借錢，他不借我，而我當時有喝一點酒，所以才打他
      要錢，此外我當時沒有主動要他跪下來，是我打他後他哀求我，說要不然他給
      我跪下來好了，我才順著他的意思說，你要跪就跪。」、「我當時搶到的四萬
      多元已經都花光了。」（原審卷第八頁反面、九頁、二五頁、二六頁），核其
      所為持磚塊逼迫告訴人交付金錢、出手毆打告訴人暨告訴人確曾下跪之供述，
      與告訴人所為指訴相符，被告確有對告訴人實施強暴脅迫行為，至臻明確。
    (三)被告雖辯稱僅欲向被害人借錢，無強盜意思云云。惟查，被告於進入右揭處所
      後拾起耐火磚脅迫並出手毆打被害人，苟僅意欲借錢，本無持耐火磚並毆打告
      訴人之必要，況被告亦自承當天方至該工廠應徵工作，約定隔天開始上班等情
      ，顯見被告與被害人並不相識，被告於夜間進入該工廠，復欲向不相熟之告訴
      人借錢，所為上開欲向告訴人借款之辯解，核與事理至屬相悖，自不足採。
    (四)被告雖另辯稱渠係於八十八年九月二十一日下午五時許進入右揭處所，然被告
      係於該日下午七時許進入，當時業已天黑，業據告訴人迭於偵審時指訴明確，
      且被告於檢察官訊以是否於該日下午七時對告訴人實施右揭行為時，被告對該
      時間亦未為任何辯解（偵緝一一三三號卷第十四頁反面），而依臺灣地區日出
      日沒時刻表，九月二十一日臺北地區日沒時間為下午五時四十九分，自足徵告
      訴人所為關於被告係於該日下午七時進入之指訴，應認確屬真實，當時已屬夜
      間至明；再查，查耐火磚為表面粗糙、質地堅硬且有稜角之鈍重物，倘持以毆
      擊，顯足以輕易傷害人之身體，其在客觀上對於人之生命、身體、安全構成威
      脅，而屬具有危險性之兇器；又右揭工廠自大門進入後，宿舍與辦公室是同一
      棟建築物，晚上除被害人甲○○外尚有一名蔡姓員工居住等情，業據告訴人陳
  明在卷，故該處雖為工廠辦公室，但為現有人居住之建築物當屬無誤。末查，
      被告於夜間侵入右揭有人居住之建築物後，持具有兇器性質之耐火磚脅迫並出
      手毆打告訴人，復令告訴人跪於地上，核其客觀狀況，顯係以此強暴脅迫方法
      ，致使告訴人不能抗拒而交付四萬二千元，而其取得該款項後，復持供一己花
      用，所具有不法所有之意圖，亦屬灼然。
    綜右事證，被告所為否認犯罪之辯解，核屬卸責之詞，並不足採信，被告右揭犯
    罪行為，已經證明。
二、被告乙○○於夜間侵入現有人居住之建築物後，接續以徒手毆傷被害人甲○○後
    喝令其下跪，復持耐火磚脅令被害人交付財物並腳踢其身體左側等強暴及脅迫手
    段，至使被害人不能抗拒而交付財物，核被告所為，於行為時係犯懲治盜匪條例
    第五條第一項之盜匪罪及刑法第三百三十條第一項之加重強盜罪，而前者為特別
    法，自應優先刑法適用。惟查，被告行為後，懲治盜匪條例業經於九十年一月三
    十日經總統公布廢止，刑法第三百三十條亦經修正並於同年一月三十日經總統公
    布，於同年二月一日分別失效及生效。而懲治盜匪條例於廢止前仍為有效，並非
    溯及失效，亦即被告行為時之適用法律為懲治盜匪條例。廢止前懲治盜匪條例第
    五條第一項第一款規定「意圖為自己或第三人不法所有，以強暴、脅迫、藥劑、
    催眠術或他法，致使不能抗拒而取他人之物或使其交付者，處無期徒刑或七年以
    上有期徒刑。」，修正後刑法第三百三十條第一項規定：「犯強盜罪而有第三百
    二十一條第一項各款情形之一者，處七年以上有期徒刑。」，以修正後刑法第三
    百三十條第一項之規定對於被告較為有利，依刑法第二條第一項前段之規定，應
    適用修正後刑法第三百三十條第一項之規定論處。而被告於強盜行為中毆打被害
    人甲○○，致其受有左臉頰挫傷之傷害，應屬強暴行為之當然結果，毋庸另論傷
    害罪，又其於夜間無故侵入有人建築物部分，自不再論以刑法第三百零六條第一
    項侵入住宅罪（最高法院二十五年上字第四九二號判例意旨參照），公訴人認被
    告另應論以刑法第二百七十七條第一項傷害罪及同法第三百零六條第一項無故侵
    入住宅罪，尚有誤會。末查，被告前於八十六年間，因竊盜案件經臺灣臺中地方
    法院判處有期徒刑五月確定，甫於八十七年十月二十四日執行完畢，有臺灣高等
    法院檢察署刑案紀錄簡覆表一份附卷足憑，其於五年內再犯本案有期徒刑以上之
    罪，為累犯，應依刑法第四十七條規定加重其刑。
三、原審以被告乙○○犯罪事證明確，予以論罪科刑，固非全屬無見。惟查：(一)強盜
    罪之構成要件既係意圖為自己不法所有而以強暴脅迫之方式，至使不能抗拒而取
    他人之物者，則行為人於強盜犯罪中，以強暴行為至使被害人受有傷害，應係強
    盜罪施以強暴之當然結果，毋庸另論傷害罪，原審認被告除犯刑法第三百三十條
    第一項之強盜罪外，另構成同法第二百七十七條第一項之傷害罪，且上開二罪間
    具有目的（強盜）與手段（傷害）之關係，而依第五十五條後段規定從一重論處
    ，其認事用法顯有違誤。(二)又被告於八十八年九月二十一日晚間七時許進入甲○
    ○任職之工廠內強盜，且該工廠內設有宿舍，供被害人及另一蔡姓員工居住，是
    核被告所為亦構成夜間侵入現有人居住之建築物而犯強盜罪，該部分於夜間侵入
    現有人居住建築物之加重條件，非限於告訴乃論，原審徒以被告所涉刑法第三百
    零六條第一項罪嫌部分未經告訴，置而不論該部分加重條件，亦有未合。(三)又懲
    治盜匪條例第五條之盜匪罪，係刑法第三百三十條第一項加重強盜罪之特別法，
    應優先刑法適用。而按懲治盜匪條例於四十六年六月五日修正公布，刪除第八條
    施行期間一年及第十條依特種刑事案件訴訟條例審理之規定，其原第九條改為第
    八條，第十一條改為第九條。修正前本條例全部內容，曾經立法院民刑商法委員
    會審查，且經考刪除第十條有關限時法規定之立法本意，係為期遏止盜風，改善
    治安，認本條例第一條至第七條及原第九條（修正後為第八條）均仍有施行之必
    要，因將本條例由限時法改為經久施行之常態性刑事特別法，並重新調整條次，
    形式上雖稱「修正」，實質上已具重新全部立法之性質。故本條例修正廢止前，
    雖有數次命令延長已逾期，仍非可認為已經失效，該條例重新立法之合法性，應
    不因修正前曾施行期滿始以命令展期而有影響，然原審未慮及此，認為懲治盜匪
    條例已經失效，因而變更檢察官之起訴法條，改依刑法第三百三十條第一項加重
    強盜罪論處，尚有未合。(四)又被告行為後懲治盜匪條例業經廢止失效，刑法第三
    百三十條同時修正生效，原審未及比較新舊法而為適用，亦屬無以維持。被告乙
    ○○否認犯罪指摘原審判決不當而提起上訴，固無理由；惟原判決既有上開可議
    ，仍應由本院將原審判決撤銷並予以改判。爰審酌被告品行、智識程度、犯罪動
    機、目的、手段、所生危害及犯罪態度等一切情狀，量處如主文第二項所示之刑
    。又被告犯罪時所持之耐火磚，非屬違禁物，且係被告於該工廠內地面隨手拾起
    持以強盜，此為被告所供明，顯非屬被告所有，爰不為沒收之諭知。
據上論斷，應依刑事訴訟法第第三百六十九條第一項前段、第三百六十四條、第二百
九十九條第一項前段，刑法第二條第一項前段、刑法第三百三十條第一項、第四十七
條判決如主文。
本案經檢察官呂光華到庭執行職務
中    華    民    國      九十一      年      三      月      十二      日
                            臺灣高等法院刑事第十九庭
                                審判長法  官  許  國  宏
                                      法  官  洪  光  燦
                                      法  官  林  勤  純
右正本證明與原本無異。
如不服本判決應於收受送達後十日內向本院提出上訴書狀，未附理由時應於提起上訴
後十日內向本院補具上訴理由書狀（均應按他造人數提出繕本）。
                                      書記官  葉  瑩  庭
中    華    民    國      九十一      年      三      月      十三      日
附錄本案論罪科刑法條全文：
刑法第三百二十一條：
犯竊盜罪而有左列情形之一者，處六月以上五年以下有期徒刑：
一、於夜間侵入住宅或有人居住之建築物、船艦或隱匿其內而犯之者。
二、毀越門扇、牆垣或其他安全設備而犯之者。
三、攜帶兇器而犯之者。
四、結夥三人以上而犯之者。
五、乘火災、水災或其他災害之際而犯之者。
六、在車站或埠頭而犯之者。
前項之未遂犯罰之。
刑法第三百三十條：
犯強盜罪而有第三百二十一條第一項各款情形之一者，處七年以上有期徒刑。
前項之未遂犯罰之。
